【裁判字號】    92,簡上,364
【裁判日期】    921114
【裁判案由】    給付票款
【裁判全文】
臺灣臺北地方法院民事判決                        九十二年度簡上字第三六四號
    上  訴  人  笠達企業有限公司
    法定代理人  乙  ○
    訴訟代理人  商桓朧律師
    被  上訴人  甲  ○
    訴訟代理人  徐則鈺律師
右當事人間給付票款事件，上訴人對於民國九十二年五月七日本院台北簡易庭九十一
年度北簡字第一七三二一號第一審判決提起上訴，本院於民國九十二年十月三十一日
言詞辯論終結，判決如左：
    主  文
原判決廢棄。
被上訴人在第一審之訴及假執行之聲請均駁回。
第一、二審訴訟費用由被上訴人負擔。
    事  實
甲、上訴人方面：
一、聲明：
  (1)原判決廢棄。
  (2)被上訴人在第一審之訴駁回。
二、陳述：除與原宣示判決筆錄記載者同，茲引用外，補述：
  (1)系爭保證支票擔保之主債務，為訴外人侑泰行有限公司（下稱侑泰行公司）簽發
    之四紙支票票款債務，上訴人並未擔保新洋國際股份有限公司（下稱新洋公司）
    與主債務無關之其他債務，謹具體陳述如后：按請求履行債務之訴，除被告自認
    原告所主張債權發生之事實外，應由原告就其主張有利事實，負舉證之責任（請
    參照最高法院四十三年台上字第三七七號判例），故主張法律關係存在之當事人
    ，須就該法律關係發生所須具備之特別要件，負舉證責任（請參照最高法院四十
    八年台上字第八八七號判例）。當事人主張有利於己之事實者，如不能舉證或其
    所舉證據不能證明其所主張事實之存在，則不問被告反證如何均應將其訴予以駁
    回（最高法院四十年台上字第一二三三號及七十五年台上字第一二八○號判決）
    。
  (2)次按保證債務乃因保證人與債權人間成立保證契約而發生，保證債務之範圍，應
    依所由發生之意思表示合致內容定之，保證人保證範圍，應以保證人表示保證之
    主債務為限。而保證債務之存在以主債務之存在為前題，倘主債務業已因清償而
    全部消滅，保證債務當然隨之消滅（請參照最高法院二十二年上字第四九五號及
    四十一年台上字第八一五號判例）。而主債務之存在與否，倘當事人間業已約定
    明確，則當事人間保證之債務即應本諸誠實信用原則及兩造間訂立保證契約當時
    之真意而解釋，自不得任意曲解，徒執與事實不相符合之證據，反使保證人負無
    限清償責任（請參照最高法院十九年上字第四五三號及七十七年台上字第三六七
    號判例意旨）。保證契約既係保證債務所由發生之法律事實，依契約成立之個數
  ，分別發生保證債務，其成立之當事人、時間、意思合致內容，均應獨立各別認
    定，非謂當事人間成立一個保證契約，即得推定當事人間對同一被保證人之其餘
    未來或不確定債務，亦應負無限之保證責任。
  (3)本件上訴人簽發系爭保證支票，係以保證侑泰行公司簽發，經上訴人背書交付予
    被上訴人之四紙支票，計新台幣（下同）二百五十萬元之票款債務，為其保證之
    「主債務」，兩造約定至明，為被上訴人所自認。被上訴人雖主張，上訴人另對
    之表示願以系爭保證支票，擔保訴外人新洋公司與主債務無關之其他債務，執而
    主張其請求權存在，如果被上訴人主張為真實，則兩造間應另成立保證契約，惟
    被上訴人對於上訴人何時對之表示，其主張之時點，於原審九十二年一月十五日
    言詞辯論時，先陳稱：「．．嚴小姐在七月三十一日到期日之後親自告訴我．．
    」云云（請詳見當日言詞辯論筆錄第三頁第三行）；其於鈞院九十二年八月二十
    五日行準
    備程序時，又改稱在系爭保證支票屆期即九十年七月三十一日前，即對其表示。
    是以，被上訴人對其執而主張其請求權存在之事實，前後非但供述不一，其據以
    主張之證據方法，均無從證明兩造間除保證侑泰行公司簽發之四紙支票票款債務
    之外，另成立保證契約之事實，被上訴人對於本件另成立保證契約而發生其請求
    權存在之事實猶未證明，謹具體陳述如后：
    1.查被上訴人於原審提出之新洋公司簽發之支票七紙及訴外人新洋公司與萬坤公
      司間經銷合約書，僅堪證明新洋公司對被上訴人借款債務存在，惟均不足證上
      訴人有以系爭保證支票，另對之表示保證新洋公司與主債務無關之其他債務，
      至為顯然。
    2.次查被上訴人提出臺灣臺北地方法院檢察署（下稱台北地檢署）九十一年度偵
      字第二○五二八號不起訴處分書，執而主張其請求權存在，惟細繹不起訴處分
      書之意旨，係以「訊據證人新洋公司負責人蔡明貴證稱：．．告訴人（被上訴
      人）所稱之借款，皆為新洋公司之借款，新洋公司之借款則為伊出面向告訴人
      （被上訴人）父親黃新華所借，並非被告（上訴人之代表人）所借，另入股、
      借款、以貨物抵償欠款等事項，皆為伊與告訴人（被上訴人）及告訴人父親接
      洽，契約亦為伊所簽訂等詞．．是告訴人（被上訴人）所稱之借款，係新洋公
      司向告訴人（被上訴人）借款，契約係新洋公司所簽訂，尚非無據」，認定上
      訴人之法定代理人並未涉有詐欺犯行。是以，縱令新洋公司對被上訴人負有債
      務，惟上訴人並未以系爭保證支票，保證與主債務無關之其他債務。易言之，
      上訴人簽發系爭保證支票，僅在於保證侑泰行簽發由上訴人背書交付被上訴人
      之四紙票據債務，兩造之間，從未另就新洋公司其餘債務成立保證契約，被上
      訴人徒執與事實不相符合之證據，欲使上訴人負無限清償責任，依右(二)所揭最
      高法院所持之法律見解，顯非可採。
    3.被上訴人主張上訴人不否認原審判決判斷之新債清償關係中之新、舊債務，惟
      原判決關於被上訴人所稱之新、舊債務，無非係以訴外人新洋公司與萬坤公司
      間之經銷合約書中，關於以三百萬元入股金及借款二百八十一萬七千五百元（
      舊債務）折成貨款，由新洋公司給付貨物（新債務）予被上訴人以為清償，此
      新洋公司與萬坤公司間，如何約定其間債務之清償，本與上訴人並無干係，然
      原判決卻妄加推論上訴人有以系爭保證支票，保證新洋公司與主債務無關之所
      謂舊債務之事實存在（請詳見原判決第四頁以下），其認定事實未依證據，有
      不適用民事訴訟法第二百七十七條前段及判決理由不備之違背法令。是以，縱
      令新洋公司與被上訴人間有新債清償之關係存在，然上訴人保證範圍，於交付
      系爭支票時，即已約定明確，嗣亦未表示保證新洋公司與主債務無關之其他債
      務，故新洋公司對被上訴人所負之債務，自非系爭保證支票，所擔保之範圍。
    4.復查被上訴人提出高境界生化科技國際股份有限公司登記資料，主張訴外人蔡
      明貴及上訴人代表人乙○，有意將所有借款或欠款以新洋公司名義為之，再於
      事後對外宣稱新洋公司倒閉，以此藉口不清償借款，此項主張不實不盡，新洋
      公司之所以倒閉，依臺北地檢署九十一年偵字第二○五二八號詐欺案件，經依
      訊問該案證人蔡明貴證述甚詳，乃造肇因被上訴人所經營之萬坤公司，「將一
      盒原本六千五百元之貨物，以四千三百七十三元之價格登報拋售，造成公司七
      百多個傳銷商瓦解，伊苦撐四個月後，公司倒閉，因告訴人（被上訴人）嚴重
      違約．．造成公司倒閉之損害．．」（請詳見被上證一第三頁第三行以下），
      足證被上訴人主張顯非屬實，亦與其主張請求權存在之事實，全無關涉。
    5.末查被上訴人提出提出上訴人公司網頁，主張訴外人蔡明貴以上訴人公司支票
      作為清償借款之方式，事後竟加以否認云云，此項主張不實不盡，系爭保證支
      票交付予被上訴人時，上訴人之實際負責人乃為乙○，亦為乙○親自交付予被
      上訴人，經被上訴人於原審九十二年一月十五日言詞辯論時，自認在卷甚詳：
      「本件保證票是被告（上訴人）法代乙○在九十年三、四月當面交給我的，當
      時同時將四紙支票及本張保證票交給我．．嚴小姐在七月三十一日到期日之後
      親自告訴我．．用該支票保證．．」（請詳見言詞辯論筆錄第二頁至第三頁以
      下）。是以，被上訴人對其主張請求權存在之事實，非但時點前後不一，且先
      主張是上訴人代表人親口告訴被上訴人，要保證新洋公司與主債務無關之其他
      債務；復又主張係訴外人蔡明貴以上訴人公司支票作為清償方法云云，前後主
      張反復不一，亦迄未舉證以其說，徒執與待證事實無關之證據，任意曲解，依
      右揭最高法院所持之法律見解，顯非可採。
乙、被上訴人方面：
一、聲明：上訴駁回。
二、陳述：除與原宣示判決筆錄記載者同，茲引用外，補述：
  (1)上訴人於原審時並不否認其關係企業或子公司新洋公司迄九十一年九月間，共尚
    積欠五百八十一萬七千五百元，此有新洋公司簽發之支票七紙，金額合計二百八
    十一萬七千五百元，及被上訴人經營之萬坤公司與新洋公司於九十年九月二十七
    日簽立之經銷合約書。此外，甲○另案曾對上訴人公司目前法定代理人乙○提起
    詐欺告訴，先獲不起訴處分，不起訴處分書內記載「訊據被告乙○堅決否有何詐
    欺之犯行，辯稱：伊為新洋公司股東，非新洋公司負責人，伊前夫蔡明貴即新洋
    公司負責人與告訴人父親係幾十年朋友，新洋公司曾向告訴人借款，交付之票據
    係新洋公司簽發之票據，嗣後新洋公司與告訴人簽訂契約，由新洋公司交付告訴
    人貨品，以貨款抵償新洋公司之欠款及投資款，新洋公司則已交付部分貨品」、
    「訊據證人新洋公司負責人蔡明貴證稱：伊認識告訴人父親十五、六年，係告訴
    人父親要求讓兒子、女兒加入新洋公司，每人一百萬元，共三百萬元，告訴人交
    付之三百萬元入股金，皆用於公司業務，然尚在辦理告訴人成為新洋公司股東之
    過程中，告訴人至公司為各項主張，如裁員等，伊因此有所顧忌，二、三個月後
    ，告訴人欲退股，伊本應還款，但告訴人不希望退款，而要求交付公司代理之健
    康食品，因新洋公司向告訴人借款四百多萬元，告訴人即要求將三百萬元入股金
    及四百多萬元借款轉換為前述貨品」（該案經告訴人對不起訴處分聲請再議，已
    發回台北地檢署續行偵查，九十二年偵續字第三三五號，洪股），本件不論上訴
    人公司目前法定代理人乙○，或上訴人公司先前法定代理人蔡明貴均不否認曾以
    新洋公司名義向告訴人借款，借款還不出來後，即協議將借款轉換為貨款，故新
    洋公司積欠被上訴人共計五百八十一萬七千五百元，雙方應無爭議。
  (2)上訴人法定代理人乙○於原審亦不否認原審判決判斷之新債清償關係中之新、舊
    債務，原審九十一年十二月四日言詞辯論筆錄，上訴人法定代理人謂「我認為既
    然成立新債務，就算新債務未履行，也不可以請求舊債務。我對於是否有舊債務
    的各筆匯款，與本件無關。」民事訴訟法第二百八十條前段規定：「當事人對於
    他造主張之事實，於言詞辯論時不爭執者，視同自認。」上訴人法定代理人於原
    審對於新洋公司欠款之事實，因確有其事，從來不予爭執，應視同自認。
  (3)按上訴人笠達公司與新洋公司之法定代理人於借款事實發生時均為蔡明貴先生，
    九十年八月間，上訴人公司始將代表人變更為蔡明貴之妻乙○。被上訴人認為蔡
    明貴及乙○等，有意將所有借款或欠款以新洋公司名義為之，再於事後對外宣稱
    新洋公司倒閉，以此藉口不清償借款，故上訴人於原審時，對於新洋公司積欠被
    上訴人款項部分，絲毫不以為意，亦無意否認。另據被上訴人查知，九十一年三
    月四日蔡明貴及乙○二人集資一千萬元，另成立「高境界生化科技國際股份有限
    公司」，由其子蔡元瑋任董事長，乙○與其前夫蔡明貴均為董事或監察人，該公
    司地址與新洋公司地址完全相同在「復興南路二段二九三之三號四樓」，很明顯
    係藉新成立公司企圖擺脫法律責任。在上訴人笠達公司之網站上（http：
    \www.gsh.com.tw），「公司沿革」網頁更有介紹蔡明貴先生自創立上訴人公司
    迄今之事蹟，而公司負責人以公司票據作為清償借款之方式，在商業習慣上十分
    正常，反而是上訴人代表人一方面向被上訴人借錢，事後竟否認以交付之公司票
    據作為清償，才有違常理。
    理  由
一、被上訴人起訴主張：(1)其持有上訴人於九十年七月三十一日簽發，票面金額二百
    五十萬元，票號為 AK0000000之彰化銀行中正分行支票（下稱系爭支票）乙紙，
    詎屆期提示，竟因上訴人撤銷付款委託而退票，惟兩造間債權債務關係並未消滅
    ，被上訴人依票據法第一百四十四條準用第八十五條第一項規定，得向發票人即
    上訴人行使追索權，爰請求上訴人給付票款。(2)系爭支票係上訴人簽發，供作其
    所屬之子公司即訴外人新洋公司對被上訴人積欠債務之擔保，擔保範圍原係新洋
    公司於九十年五月間向被上訴人借款兩筆分別為七十萬元及一百八十萬元之債務
    ，嗣該債務雖已清償，然因新洋公司對被上訴人仍有積欠債務及欲再借款，上訴
    人乃以系爭支票繼續擔保新洋公司所欠被上訴人債務之全部清償責任，請求上訴
    人給付二百五十萬元票款及自起訴狀繕本送達之翌日起至清償日止，按年息百分
    之五計算之利息。
二、上訴人則以：系爭支票擔保之範圍只及於九十年五月間新洋公司向被上訴人借款
    之二百五十萬元，該二百五十萬元業已清償完畢，上訴人對被上訴人即未再負有
    任何債務；系爭支票未擔保新洋公司之其他債務，新洋公司有無履行其他債務，
    均與上訴人無關等語資為抗辯。
三、兩造不爭執之事項：
  (1)系爭被上訴人為受款人，發票人為上訴人，發票日九十年七月三十一日，付款人
    為彰化商業銀行中正分行，支票號碼AK0000000號之面額二百五十萬元之平行線
    支票乙紙，確係上訴人所簽發。嗣被上訴人屆期提示，因上訴人撤銷付款委託而
    退票，有支票及退票理由單附原審卷（第十四頁）可參。
  (2)上訴人主張其簽發系爭面額二百五十萬元支票之原因關係，係欲擔保九十年五月
    間上訴人所屬子公司新洋公司，需要資金以支付廣告費用，上訴人乃請求被上訴
    人相助，由被上訴人分別於九十年五月二十五日、九十年五月三十日匯入七十萬
    元、一百八十萬元之借款予新洋公司在彰化銀行甲存帳戶。上訴人交付並背書轉
    讓由第三人侑泰行公司簽發計二百五十萬元之支票四紙予被上訴人，四紙支票之
    發票日其中二紙為九十年六月三十日、另二紙為九十年七月三十一日，又上訴人
    依約定之百分之二計算利息，並簽發發票日為六月一日之支票四紙予被上訴人，
    以支付利息，前揭侑泰行公司簽發之二百五十萬元支票四紙，及上訴人支付利息
    之支票均已兌現。即系爭支票原先約定所擔保之二百五十萬元主債務，已經清償
    完竣。
四、本件訴訟兩造協議及簡化爭點（詳本院九十二年八月二十五日準備程序筆錄），
    茲僅就兩造所整理之爭點為調查及辯論：
  (1)系爭二百五十萬元之保證支票，其原先擔保之二百五十萬元債務已清償，上訴人
    有無繼續擔保其他新洋公司之借款債務之意思？
  (2)如有擔保其他債務，係擔保何種債務？是否已清償？
五、按「當事人主張有利於己之事實者，就其事實有舉證之責任」民事訴訟法第二百
    七十七條前段定有明文。本件被上訴人主張系爭支票除擔保已清償之二百五十萬
    元主債務外，上訴人尚同意繼續擔保新洋公司對被上訴人積欠之其他債務等情，
    則就兩造間有合意「繼續擔保其他債務」乙節，此項有利於己之事實，應由被上
    訴人負舉證之責任。苟被上訴人無法證明以實其說，其提起本訴，請求上訴人給
    付票款，即無理由。經查：
  (1)所謂新洋公司交付支票七紙予被上訴人，金額計二百八十一萬七千五百元（原證
    二），七紙支票之發票日分別為九十一年一月二十六日、同年一月十一日、同年
    一月十二日、同年二月六日、同年一月三十一日、同年一月二十五日、同年二月
    一日，均係於系爭二百五十萬元保證支票發票日（九十年七月三十一日）後始簽
    發，與一般社會常情均係主債務支票先屆期，保證支票後到期者顯有所不同。且
    此七紙支票計二百八十一萬七千五百元，係新洋公司積欠被上訴人之債務，難認
    係系爭支票所擔保之債務。至於三百萬元之部分，被上訴人既以股金名義入股新
    洋公司，此部分即非借款債務，亦非擔保之範圍。
  (2)另審酌卷附萬坤公司與新洋公司於九十年九月二十七日簽訂之高境界健康食品經
    銷合約書（原審卷第三八頁至四三頁），遍觀合約書之全文並無隻字片語提及「
    系爭二百五十萬元之支票欲擔保該合約書履行之相關債務」，何況該銷合約書之
    締約雙方當事人為「新洋公司」與「萬坤公司」，如果新洋公司就經銷合約書有
    任何債務不履行之情形，其債權人亦應該是「萬坤公司」，而本件系爭支票之受
    款人即票據權利人為被上訴人個人，二者權利主體顯然不同，萬坤公司不會藉由
    本張擔保支票而獲取其契約履行更有利之擔保。故明顯系爭支票並非擔保新洋公
    司就經銷合約書之履行，被上訴人此項辯解，殊難採信。
  (3)被上訴人主張在九十年七月間新洋公司仍持續向原告借款，並提出匯款單據六張
    為據（原審卷第四九、五○頁），詳細審究此六張單據，其中一百八十萬元匯款
    日期係九十年五月三十日、七十萬元匯款日期為九十年五月二十五日，此二筆應
    是系爭支票所擔保之主債務，且已清償。另外九十年七月九日匯款七十萬五千元
    ，匯款人為新陽公司；九十年八月一日一十七萬七千四百七十元，匯款人為新洋
    公司，此二張單據難以證明為新洋公司之借款債務；另九十年七月二十日七十萬
    元，係存入存款帳戶為「江周連珠」之帳戶內，而九十年七月四日匯款二十萬元
    之收款人係蔡明貴個人，均非新洋公司，同樣亦難以認定為新洋公司之借款債務
    。更何況即使是新洋公司之借款債務，亦難以證明為系爭二百五十萬元支票繼續
    擔保之債務。
  (4)本件被上訴人曾於原審時親自到庭陳述：「．．後來保證票未還回的原因是嚴小
    姐（即上訴人法定代理人）在七月三十一日到期之後親自告訴我，因為要再借款
    ，也有一些舊債務還未清（未超過二百五十萬元），所以可以不用拿回支票，用
    該支票繼續保證，所以後來我們借給新洋公司借款有些就沒有要求債權憑證．．
    嚴小姐跟我說繼續保證的時候，只有我們兩人在場是在被告公司」等語（詳原審
    卷一○○頁），惟為上訴人之法定代理人乙○所否認，僅係被上訴人單方面之陳
    述，並無其他證據可佐證，難認為真實。另系爭二百五十萬元支票雖於九十年十
    月二十四日辦理撤銷付款委託，有彰化商業銀行中正分行九十二年三月十一日彰
    中正字第三八○號函附卷可參（原審卷第一一四頁），惟不能以上訴人未於支票
    屆期後立即撤銷付款委託，遲至約三個月，即十月二十四日辦理撤銷付款委託，
    此段時間之差距，即逕予推論上訴人有以系爭支票同意繼續擔保新洋公司所積欠
    之其他債務之意思。
六、綜上所述，本件除被上訴人單方面之陳述外，並無其他積極證據，足資證明系爭
    支票除擔保已清償之二百五十萬元主債務外，上訴人尚同意繼續擔保新洋公司對
    被上訴人積欠之其他債務之合意存在，而本件原先擔保之二百五十萬元主債務業
    已清償，保證債務亦不存在，被上訴人仍執此一保證支票，對上訴人請求給付二
    百五十萬元之票款及自九十一年七月十一日起至清償日止，按年息百分之六計算
    之利息，為無理由，應予駁回。原審為被上訴人勝訴之判決並為假執行之宣告，
    容有誤會，上訴意旨指摘原判決不當，求為廢棄改判，為有理由，應由本院廢棄
    改判如主文第二項所示。
七、本件事證已臻明確，兩造其餘攻擊防禦方法，與判決結果不生影響，爰不一一論
    述，併予敘明。
據上論結：本件上訴為有理由，依民事訴訟法第四百三十六之一第三項、第四百五十
條、第七十八條，判決如主文。
中      華      民      國    九十二    年      十一    月    十四    日
                                民事第一庭
                                    審判長法  官    陳邦豪
                                          法  官    陳盈如
                                          法  官    呂淑玲
右為正本係照原本作成。
本件當事人須以本判決適用法律顯有錯誤為上訴理由時，始得於本判決送達後二十日
內向本院提起上訴狀，如已於本判決宣示後送達前提起上訴者，應於判決送達後十日
內補具上訴理由（均按他造當事人之人數附繕本），並經本院許可後方得上訴最高法
院。
中      華      民      國    九十二    年       十一   月    十四    日
                                          書記官    方美雲


司法院資訊處製作；財團法人民間司法改革基金會備份。
